【裁判字號】    97,簡上,1062
【裁判日期】    980310
【裁判案由】    詐欺
【裁判全文】
臺灣高雄地方法院刑事判決            97年度簡上字第1062號
公  訴  人  臺灣高雄地方法院檢察署檢察官
上  訴  人
即  被  告  丙○○
上列被告因詐欺案件，不服本院高雄簡易庭民國97年10月13日97
年度審簡字第5284號刑事簡易判決，提起上訴（原聲請簡易判決
處刑案號：97年度偵字第20399 號），本院管轄第二審之合議庭
認不得以簡易判決處刑，改依通常程序審理，並自為第一審判決
如下：
    主  文
原判決撤銷。
丙○○無罪。
    理  由
壹、程序部分：
    按被告以外之人於審判外之言詞或書面陳述，除法律有規定
    者外，不得作為證據，刑事訴訟法第159 條第1 項固定有明
    文；惟被告以外之人於審判外之陳述，雖不符刑事訴訟法第
    159 條之1 至第159 條之4 之規定，而經當事人於審判程序
    同意作為證據，法院審酌該言詞陳述作成時之情況，認為適
    當，亦得為證據；或當事人、代理人或辯護人於法院調查證
    據時，知有刑事訴訟法第159 條第1 項不得為證據之情形，
    而未於言詞辯論終結前聲明異議者，視為有前項之同意，同
    法第159 條之5 第1 項、第2 項亦有明文。本件證人即被害
    人乙○○於警詢中之陳述，及卷附之被害人乙○○於台新銀
    行之網路交易明細表、高雄銀行北高雄分行97年3 月27日高
    銀北高（密）字第9715號函暨所附客戶中文資料查詢表與交
    易查詢清單、高雄銀行北高雄分行98年1 月19日高銀北高（
    密）字第9860號函暨所附交易查詢清單各1 份等，雖均係被
    告以外之人於審判外之書面陳述，然查無刑事訴訟法第159
    條之1 至第159 條之4 之傳聞證據例外情形，且當事人均不
    爭執可作為證據使用，依刑事訴訟法第159 條之5 第2 項之
    規定，本院審酌該證據作成之情況，認為適當，自得為證據
    。
貳、實體部分：
一、聲請簡易判決處刑意旨係以：被告丙○○明知詐欺集團取得
    金融機構帳戶之存摺及金融卡，係基於詐欺取財之犯意，欲
    將詐欺所得款項匯入該帳戶，以避免遭警查獲，其若將金融
    機構帳戶之存摺及金融卡交付與他人使用，可能幫助詐欺集
    團掩飾或隱匿犯詐欺罪所得財物，致被害人與警方追查困難
    ，竟仍容任所提供之帳戶可能被犯罪集團用以詐欺取財結果
    之發生，而基於幫助犯罪集團犯詐欺罪之意思，於民國97年
    3 月間某日，在不詳地點，將其於高雄銀行北高雄分行申設
    開立之帳戶（局帳號：000-0000000000000000號）存摺、金
    融卡及密碼（下稱帳戶資料），交予不詳詐欺集團成員使用
    ；嗣該詐欺集團成員即以上揭帳戶與金融卡作為詐欺犯罪工
    具，基於意圖為自己不法所有之犯意，於97年3 月14日23時
    許，在雅虎奇摩拍賣網站刊登拍賣7-11便利超商的面額1 萬
    5,000 元禮券假訊息，致乙○○不疑有他，與該詐欺集團成
    員聯絡，隨依其指示於翌日（15日）10時許以台新銀行網路
    銀行轉帳，匯款新臺幣（下同）1 萬3,800 元至丙○○上開
    銀行帳戶內，因認被告丙○○涉刑法第30條、339 條第1 項
    之幫助詐欺取財罪嫌。
二、按「犯罪事實應依證據認定之，無證據不得認定犯罪事實」
    、「不能證明被告犯罪者，應諭知無罪之判決」，刑事訴訟
    法第154 條第2 項、第301 條第1 項分別定有明文。申言之
    ，犯罪事實之認定應憑證據，如未能發現相當證據，或證據
    不足以證明，自不能以推測或擬制之方法，作為裁判基礎（
    最高法院40年臺上字第86號判例意旨參照）；且認定犯罪事
    實所憑之證據，雖不以直接證據為限，間接證據亦包括在內
    ，然而無論直接證據或間接證據，其為訴訟上之證明，須於
    通常一般之人均不致有所懷疑，而得確信其為真實之程度者
    ，始得據為有罪之認定，倘其證明尚未達到此一程度，而有
    合理之懷疑存在而無從使事實審法院得有罪之確信時，即應
    由法院為諭知被告無罪之判決（最高法院76年臺上字第4986
    號判例意旨參照）。再者，依刑事訴訟法第161 條第1 項規
    定，檢察官對於起訴之犯罪事實，仍應負提出證據及說服之
    實質舉證責任。倘其所提出之證據，不足為被告有罪之積極
    證明，或其指出證明之方法，無從說服法院以形成被告有罪
    之心證，基於無罪推定之原則，自應為被告無罪判決之諭知
    （參照最高法院92年度臺上字第128 號判例意旨）。
三、檢察官認被告丙○○涉犯幫助詐欺取財罪嫌，無非以被害人
    乙○○於警詢中指述，被告丙○○之高雄銀行帳戶交易查詢
    清單、客戶中文資料查詢、被害人乙○○台新銀行網路轉帳
    明細表，足以證明被害人乙○○遭人詐騙而匯款1 萬3,800
    元至被告丙○○上揭銀行帳戶內之事實；另被告丙○○雖辯
    稱上揭帳戶資料係遭竊，然其未立即報警處理，且自詐騙集
    團之角度審酌，被告丙○○既知以他人之帳戶掩飾犯罪所得
    ，當係聰明狡詐之徒，應知社會上一般正常之人如其帳戶存
    摺、印章、提款卡遭竊或遺失，為防止拾得或竊得其存摺、
    提款卡之人盜領其存款或做為不法使用而徒增訟累，必於發
    現後立即報警或向金融機構辦理掛失止付，從事此等財產犯
    罪之不法集團，若非確定該帳戶所有人不會去報警或掛失止
    付，以確定其等能自由使用該帳戶提款、轉帳，則其等應不
    至於以該帳戶從事於財產犯罪，而此等確信，在該帳戶係拾
    得或竊得之情形，實無發生之可能，故被告丙○○上揭辯稱
    ，顯有重大悖情之處云云，為其主要之論據。
四、訊據被告丙○○固坦承上揭帳戶資料為其向高雄銀行北高雄
    銀行所申辦之事實；惟堅決否認有何幫助詐欺取財之犯行，
    辯稱：其於97年3 月14日到銀行更換金融卡密碼後，將密碼
    寫在存摺上，並將存摺與金融卡放在車上，不久車上遭打破
    ，車上帳戶資料就遭竊了，當時有告知里長的先生此事，並
    向銀行辦理掛失，確實未將上揭帳戶資料提供他人犯罪使用
    等語，經查：
（一）上揭高雄銀行北高雄分行申設開立之帳戶（局帳號：000-
      0000000000000000號）為被告丙○○所申請設立，嗣有不
      詳歹徒在雅虎奇摩拍賣網站刊登拍賣7-11便利超商的面額
      1 萬5,000 元禮券假訊息，致被害人乙○○不疑有他，與
      該詐欺集團成員聯絡，隨依其指示於翌日（15日）10時許
      以台新銀行網路銀行轉帳，匯款1 萬3,800 元至被告丙○
      ○上開銀行帳戶內等情，為被告丙○○所不爭執，並經被
      害人乙○○於警詢中指訴歷歷，復有被害人乙○○於台新
      銀行之網路交易明細表、高雄銀行北高雄分行97年3 月27
      日高銀北高（密）字第9715號函暨所附客戶中文資料查詢
      表與交易查詢清單、高雄銀行北高雄分行98年1 月19日高
      銀北高（密）字第9860號函暨所附交易查詢清單各1 份在
      卷可稽，此部分情節堪認定屬實。
（二）又查證人即林貴香於本院審理時結證謂：其係住在高雄市
      ○○○路20號，出門時固定搭乘被告丙○○的計程車已經
      常長達4 、5 年，而在97年3 月某日早上，被告丙○○很
      晚才開計程車來找其，其罵被告丙○○為何遲到，被告丙
      ○○告訴其計程車玻璃被打破，東西被翻的亂七八糟，車
      內的銀行存摺及其他東西被偷了，當時其看了一下計程車
      ，該車乘客後座玻璃被打破了，而當時被告丙○○很急，
      其就叫被告丙○○先離開，當天就沒有坐被告丙○○的計
      程車等語（見本院卷第60頁、第61頁），而證人林貴香與
      被告丙○○間並非親屬而僅係計程車司機與乘客間之關係
      ，其要無為使被告丙○○脫罪而涉犯偽證重罪之必要，是
      其證詞應屬可信，再參以證人即高雄市新興區正氣里里長
      之配偶甲○○於本院審理時證陳：被告丙○○曾於去年（
      即97年）間，曾經向其表示車子玻璃被打破了，東西不見
      了，希望巡邏隊要認真巡邏等語（見本院卷第58頁、第59
      頁）及證人即員警陳振成於本院審理中證述：其於97年7
      月間巡邏時遇見被告丙○○，被告丙○○向其表示在97年
      3 、4 月間在高雄市○○區○○街住處附近，其車子玻璃
      被打破，存款簿及零錢等財物都不見的等語（見本院卷第
      56頁），另佐以被告丙○○曾於97年3 月15日向高雄銀行
      高雄分行掛失上揭帳戶之事實，有高雄銀行北高雄分行98
      年1 月19日高銀北高（密）字第9860號函附卷可憑，堪認
      被告丙○○確有失竊上開帳戶資料之情事；再者，依本院
      職權調取被告丙○○票據信用資訊連結作業明細表及財團
      法人金融聯合徵信中心有關被告信用卡基本資訊、動產擔
      保交易資訊等資料（見本院卷第80頁至第83頁），被告丙
      ○○並無任何不良債信紀錄，亦無動產擔保交易相關資訊
      ，顯見其財務狀況尚屬正常，並無經濟困窘之情事，亦難
      認其有何提供甚至出售金融帳戶給他人使用之動機；則被
      告丙○○上揭辯詞，尚非不可採。
（三）次查，金融帳戶所有人為防止帳戶遭人非法使用，固為存
      摺遭竊時向警察報案並向金融機構掛失之動機之一，惟對
      失竊者而言，為防止帳戶內之存款遭人盜領，方為失竊者
      報警處理或辦理掛失止付之主要誘因。查本件被告丙○○
      於97年3 月14日更換金融卡密碼，嗣為測試密碼，同日存
      入3,000 元並隨即以金融卡提出3,000 元後，該帳戶結餘
      金額為39元乙節，業經被告丙○○於本院審理時供陳在卷
      （見本院卷第17頁），並有上揭帳戶高雄銀行交易查詢清
      單在卷可查（見本院卷第39頁），是該帳戶資料失竊當時
      ，所餘金額甚微，顯無防止帳戶內之存款遭人盜領之誘因
      ，實難苛責被告丙○○因一時未能尋獲其帳戶資料，即必
      須立即向警局報案，是其雖未於失竊當時即報警處理，而
      遲至97年7 月間始向警方報案，惟與常情並非顯然相違；
      況被告丙○○事實上於發現失竊上揭帳戶資料時，仍有向
      高雄銀行北高雄分行辦理掛失，已於前述，足見被告並非
      置之不理。從而，被告丙○○雖未立即報警處理，然仍無
      法僅據此逕以認定被告丙○○有提供上開帳戶資料供他人
      使用之事實。
（四）另自實施詐騙者之角度而論，係以詐取財物為首要目標，
      一般詐欺者為避免因帳戶遭凍結或遭局外人先提領一空，
      固會先行確保所使用之帳戶資料確實可靠，然人頭帳戶即
      使可靠無虞而詐騙得逞，該帳戶一經使用，短期內被害人
      終將發現報警，人頭帳戶之壽命亦將告終，故詐騙集團對
      於人頭帳戶亦有不小之需求，是其帳戶之取得管道即有多
      端。又人頭帳戶無論係購買、竊取、詐騙或承租得來，既
      非自己所有之金融帳戶，自不能期待其毫無風險。據此，
      為急迫需要，以一定代價直接購買或借用人頭帳戶，固屬
      常態；然詐騙集團成員以詐騙或竊取等方式取得他人帳戶
      ，衡諸常理，亦不能絕對排除；況且，以目前詐欺犯罪屢
      屢得逞且帳戶一經詐騙使用即列為警示帳戶之情形觀之，
      帳戶是否被列為警示帳戶是可經由查詢得知事項，則實施
      詐欺取財之人在決定詐騙帳戶前，先經查詢該帳戶未被列
      為警示戶而仍堪使用，並變更密碼確保不為原帳戶使用人
      使用後，再以被害人匯款後尚未發覺報警前隨即領出，亦
      非完全不可能，是在無其他證據可供交叉比對證明被告丙
      ○○確有本件幫助詐欺犯行時，尚不能僅以詐騙集團若非
      確定該帳戶所有人不會去報警或掛失止付，以確定能自由
      使用該帳戶提款、轉帳前，應不至於以該帳戶從事於財產
      犯罪之論點，遽為不利於被告丙○○之認定。
（五）綜上所述，本件檢察官所提出之直接、間接證據，既僅能
      證明有被害人乙○○匯款至被告丙○○上揭帳戶之事實，
      然無法證明被告丙○○於何時、地，以何代價或何方法提
      供其帳戶資料供詐騙集團使用，亦無法本於經驗法則與論
      理法則，以邏輯推理及演繹作用，據以認定被告丙○○有
      何提供帳戶供他人使用之行為，且被告丙○○之辯詞，尚
      非不可採，致本院難以獲致有罪判決之確切心證，揆諸上
      揭法條及判例意旨所揭示之無罪推定原則，被告丙○○犯
      罪即屬不能證明。本件原審未予詳查，遽對被告論罪科刑
      ，尚有未合，被告丙○○上訴指摘原判決不當，為有理由
      ，自應撤銷原判決，另為被告丙○○無罪之諭知。
五、末按法院得為簡易判決處刑者，以所科之刑係宣告緩刑、得
    易科罰金之有期徒刑及拘役或罰金為限；於檢察官聲請以簡
    易判決處刑之案件，經法院認應為無罪判決之諭知者，應適
    用通常程序審判之，刑事訴訟法第449 條第3 項、第451 條
    之1 第4 項但書第3 款、第452 條分別規定甚明。又地方法
    院簡易庭對被告為簡易判決處刑後，經提起上訴，而地方法
    院合議庭認應為無罪判決之諭知者，依同法第455 條之1 第
    3 項準用第369 條第2 項之規定意旨，應由該地方法院合議
    庭撤銷簡易庭之判決，改依第一審通常程序審判。其所為判
    決，應屬於「第一審判決」，檢察官仍得依通常上訴程序上
    訴於管轄第二審之高等法院（最高法院91年度臺非字第21號
    判例意旨參照）。本件被告既經本院認應為無罪之諭知，已
    不符合得為簡易判決處刑之情形，除撤銷原審判決外，並應
    逕行改依第一審通常程序判決之，檢察官如不服本判決，仍
    得於法定上訴期間內，向管轄之第二審法院提起上訴，併此
    敘明。
六、據上論斷，應依刑事訴訟法第452 條、第455 條之1 第1 項
    、第3 項、第368 條、第369 條第2 項、第364 條、第301
    條第1 項，判決如主文。
本案經檢察官靳隆坤到庭執行職務。
中    華    民    國    98    年    3     月    10    日
                  刑事第十三庭  審判長法  官   簡志瑩
                                      法  官   曾子珍
                                      法  官   王參和
以上正本證明與原本無異。
如不服本判決應於收受送達後10日內向本院提出上訴書狀，並應
敘述具體理由；如未敘述上訴理由者，應於上訴期間屆滿後20日
內向本院補提理由書（均須按他造當事人之人數附繕本）「切勿
逕送上級法院」。
中    華    民    國    98    年    3     月    11    日
                                      書記官   陳惠玲


司法院資訊處製作；財團法人民間司法改革基金會備份。
